【裁判字號】    92,台上,4000
【裁判日期】    920724
【裁判案由】    強盜等罪
【裁判全文】
最高法院刑事判決                              九十二年度台上字第四○○○號
    上  訴  人  甲○○
右上訴人因強盜等罪案件，不服台灣高等法院高雄分院中華民國九十二年四月九日第
二審判決（九十一年度上訴字第一四五六號，起訴案號：台灣高雄地方法院檢察署九
十年度偵字第一一六六六、一五九一三號），提起上訴，本院判決如左：
    主  文
原判決撤銷，發回台灣高等法院高雄分院。
    理  由
本件原判決認定：(一)上訴人甲○○於民國九十年六月六日十九時四十分許駕駛機車附
載不詳姓名之成年男子，途經高雄市○○區○○路與力行路口，見林仰平獨自駕駛機
車，遂基於共同之犯意聯絡，自林仰平右後方接近，由該成年男子扶住機車手把控制
方向，上訴人則乘機自右方拔取林仰平發動中之機車鑰匙後，再恢復駕駛機車手把之
位置，並由該成年男子乘林仰平不備之際，徒手搶奪其右後口袋內之皮夾一只得手（
內有新台幣（下同）八百元、駕駛執照、行車執照、身分證、金融卡、健保卡及機車
鑰匙一串等物）。(二)上訴人於同年五月十四日十五時二十分許，在高雄市○○區○○
街六十六號前，見羅裕祥駕駛機車穿著圓領Ｔ恤，頸部露出金項鍊一條，遂乘羅裕祥
不備之際，騎機車自其後方，徒手搶奪該條金項鍊（價值約一萬二千元）得手。惟因
失去重心，與羅裕祥所騎之機車均斜靠在路邊之小客車處，上訴人為防護贓物，當場
自其機車踏板處取出機車大鎖，毆打羅裕祥頭部，羅裕祥以右手阻擋，致其右手食指
及手臂成傷。(三)上訴人於同年六月十日十四時三十分許，在高雄市三民區○○○路九
如路橋下，見蔡宗霖駕駛機車穿著圓領Ｔ恤，頸部露出金項鍊一條，遂乘蔡宗霖不備
之際，騎機車自後徒手搶奪該條金項鍊（價值約二萬元）得手，蔡宗霖回頭察看，上
訴人為防護贓物，向蔡宗霖稱：「你在看什麼」，當場持機車大鎖毆打蔡宗霖臉部成
傷後逃逸。(四)上訴人於同年六月五日十六時十五許，與不詳姓名之成年男子同乘一部
機車，在高雄市新興區○○○路一一六號前，見郭泉弘穿著圓領Ｔ恤，頸部露出金項
鍊一條，基於共同之犯意聯絡，持機車大鎖，自後毆打郭泉弘頭部成傷，致使不能抗
拒，而強取該條金項鍊（價值約二萬五千元）得手後，即騎乘機車逃逸。(五)上訴人於
同年六月六日十七時五十分許，在高雄市○○區○○路十一號前，與不詳姓名之成年
男子共騎一部機車，見陳耀宏著圓領Ｔ恤，頸部露出金項鍊一條，猶基於共同之犯意
聯絡，由該成年男子手持機車大鎖，自後毆打陳耀宏頭部，致使無法抗拒，而強取該
條金項鍊（價值約一萬二千元）得手後，遂騎乘機車逃逸。因而撤銷第一審關於上訴
人部分之不當判決，改判仍論處其共同意圖為自己不法之所有，而搶奪他人之動產；
又連續意圖為自己不法之所有，而搶奪他人之動產，因防護贓物，當場施以強暴；又
共同連續意圖為自己不法之所有，攜帶兇器，以強暴致使不能抗拒，而取他人之物，
均累犯罪刑。固非無見。惟查：(一)被告之自白，非出於強暴、脅迫、利誘、詐欺、疲
勞訊問、違法羈押或其他不正方法，且與事實相符者，始得為證據，刑事訴訟法第一
百五十六條第一項著有規定；又證據之證明力如何，雖屬於事實審法院自由判斷職權
，然其所為判斷，仍應受經驗法則之支配。卷查上訴人於檢察官初訊時即供稱：「我
被刑求，手腕及腳及腳底都受傷、左手腕有二道切傷」；同案共犯蕭名欽（已經原審
判決無罪定讞）於檢察官初訊時亦指謂：「沒有犯案，是甲○○被刑求，而指認我與
他共犯」等語。而上訴人之傷勢，經檢察官拍照存證，復有照片四張在卷可參（偵卷
第一一六六六號卷第二十八頁）。又上訴人於九十年六月十六日羈押在台灣高雄看守
所時，經看守所人員檢查其身體，其腳掌、手背、肩膀、腹部等處確有傷痕，業據證
人即看守所職員艾文龍證實，另有台灣高雄看守所「被告入所前受傷經過自述登記簿
」及談話筆錄在卷可憑（第一審卷第三九、四○、四一、一一Ｏ頁）。如果上訴人所
辯屬實，其於警訊中自白：九十年五月十四日十五時二十分許，在高雄市○○區○○
街六十六號前，搶奪羅裕祥之金項鍊，為防護贓物，再持機車大鎖毆打羅裕祥之犯罪
事實（原判決事實一），能否採為犯罪之證據，即堪質疑。雖證人即警員翁健嘉證稱
：警訊筆錄是基於上訴人自由意志之陳述，並無不法取供情事，因上訴人企圖脫逃，
與警員拉扯，致偵訊台翻倒，其腳部之傷勢，可能係當天拉扯時受傷等語（第一審卷
第四八頁），並檢附照片八張為證（九十年六月十六日警卷第七○至七三頁）。第查
不論高雄市政府警察局三民第二分局對上訴人之訊問，依卷存資料：九十年六月十五
日二十二時，行第一次訊問，因上訴人很累，不願接受夜間訊問。何以又能於九十年
六月十五日十六時許，到第二次訊問，並供出犯行？其訊問之真實性如何？應待澄清
。抑且，上訴人既已自白強盜，何須脫逃？且其仍在腳鐐手銬中，又如何脫逃？縱欲
脫逃，與警員拉扯，致偵訊台翻倒，除雙手、手腕、手背、肩膀、腹部之傷痕可能是
拉扯時所造成之傷害外，何以雙腳腳底亦呈瘀腫現象？（偵卷第一一六六六號卷第二
八頁）。原審認上開傷痕均係上訴人脫逃時與警員拉扯所造成，其自白係基於自由意
識下之陳述，仍可採為認定犯罪事實之依據，是否與一般經驗法則無違，亦值斟酌。
(二)被告之自白，不得作為有罪判決之唯一證據，仍應調查其他必要之證據，以察其是
否與事實相符。上訴人雖於警訊中供稱：九十年五月十四日十五時二十分在高雄市○
○區○○街六十六號前搶得某機車騎士頸部之金項鍊乙條，持往大順銀樓變賣云云。
然證人即大順銀樓之負責人邱張美華於警訊及第一審中卻證稱：上訴人確曾在九十年
五月三十一日到大順銀樓變賣神明金牌乙面，但從未收受上訴人變賣之金項鍊等語，
並有大順銀樓原料金買進登記簿附卷可考（警卷第四十八、九十二頁）。顯見上訴人
警訊中之自白與事實並不相符合，原審採為認定事實之根據，其對證據證明力之判斷
，當與上開證據法則有違。(三)被害人之陳述如無瑕疵，且就其他方面調查又與事實相
符，固足採為科刑之基礎；倘其陳述尚有瑕疵，在未究明前，遽採為論罪科刑之根據
，即難謂適法。原判決認定上訴人另犯上開犯罪事實(一)(三)(四)(五)所示之搶奪、強盜犯行
，無非以被害人林仰平、蔡宗霖、郭泉弘、及陳耀宏之指訴為唯一證據。然查上訴人
雖坦承竊取神壇之金牌不諱（竊盜案件另案審理），但矢口否認搶奪、強盜金項鍊之
犯行。嗣經警方、檢察官、第一審就相關銀樓當鋪調查結果，亦均僅供證上訴人出售
或典當神壇之金牌，從未收購或收當金項鍊之情形。證人即承辦警員翁健嘉亦證稱：
未查到上訴人搶奪、強盜金項鍊之贓物等語（原審卷第一四二頁）。則原判決以被害
人等之指訴為認定上訴人犯搶奪、強盜罪之唯一證據，是否適法，即有再研求之餘地
。(四)犯罪事實之認定，應憑真實之證據，倘證據是否真實尚欠明顯，自難以擬制推測
之方法，為其判斷之基礎。按上訴人雙眼近視五、六百度，未戴眼鏡時，其明視距離
為眼前二十公分，看遠方物體時之裸視力為零點一左右，如裸視力未達零點八以上，
騎機車可能有安全上之顧慮等情。業據證人即中泰眼鏡公司負責人陳琮浩結證屬實，
並經原審向高雄醫學大學附設中和紀念醫院查詢無訛（原審卷第一七五、一八八、一
八九、一九○頁）。茲被害人等既一致指稱：搶嫌未戴眼鏡作案在卷。則上訴人能否
不戴眼鏡騎機車行搶奪、強盜，即堪質疑。原判決徒以：上訴人於原審審理時始提出
患有近視之抗辯，其真實性已有可疑，其是否配戴眼鏡，並不影響其作案之行為，且
被害人等與上訴人面對面接觸，亦不可能誤認為由，認上訴人之辯解，無足憑採，等
語而為其不利之判斷，猶有以臆測之詞，推定犯罪事實之嫌。以上為上訴意旨所指摘
及本院得依職權調查之事項，應認原判決有發回更審之原因。
據上論結，應依刑事訴訟法第三百九十七條、第四百零一條，判決如主文。
中      華      民      國    九十二    年      七      月    二十四    日
                              最高法院刑事第四庭
                                  審判長法官  紀  俊  乾
                                        法官  黃  正  興
                                        法官  劉  介  民
                                        法官  陳  東  誥
                                        法官  陳  世  雄
      右正本證明與原本無異
                                              書  記  官
中      華      民      國    九十二    年      七      月    二十九    日
                                                                        Ｂ


司法院資訊處製作；財團法人民間司法改革基金會備份。
